臺灣臺中地方法院刑事判決　　　　　　 100年度訴字第1613號
公　訴　人　臺灣臺中地方法院檢察署檢察官
被　　　告　劉佳福原名劉銘棟.
上列被告因偽造文書案件，經檢察官提起公訴（99年度偵字第34
94號），本院判決如下：
    主    文
劉佳福共同行使偽造私文書，足以生損害於公眾及他人，處有期
徒刑伍月，如易科罰金，以新臺幣壹仟元折算壹日。林東國際開
發企業有限公司民國九十七年一月四日股東同意書內偽造之「湯
逢泉」、「彭天基」署押各壹枚，均沒收。
    犯罪事實
一、劉佳福係址設臺中市○區○○路334號1樓「林東國際開發企
    業有限公司」（下稱林東公司）之負責人，其明知湯逢泉與
    彭天基均未同意擔任林東公司之股東及受讓出資，竟與簡繁
    達共同基於行使偽造私文書及使公務員登載不實事項於職務
    上所掌公文書之犯意聯絡，未經湯逢泉及彭天基之同意或授
    權，先以不詳方式取得湯逢泉及彭天基之國民身分證影本後
    ，擅自於民國97年1月4日或之前某日，在林東公司股東同意
    書之「全體股東簽章欄」內，偽簽「湯逢泉」、「彭天基」
    之署押各1枚，而偽造完成表彰湯逢泉及彭天基均同意各受
    讓劉佳福之部分出資額新臺幣（下同）20萬元，同意擔任林
    東公司股東等不實內容之股東同意書之私文書。之後即於97
    年1月4日將該份股東同意書交付予不知情之林博志，林博志
    再於同年月11日，委由不知情之會計師，持湯逢泉與彭天基
    之國民身分證影本、上開偽造之股東同意書、林東公司章程
    及變更登記申請書等文件，向經濟部中部辦公室申請股東出
    資轉讓、修正章程變更登記而行使之，使該不知情之承辦公
    務員經形式審查後，將前揭湯逢泉與彭天基均同意各受讓劉
    佳福之部分出資額20萬元，而擔任林東公司股東等不實事項
    ，登載於其職務所掌之公文書即公司登記案卷上，足以生損
    害於主管機關對於管理公司登記之正確性及湯逢泉、彭天基
    之權益。嗣經湯逢泉於98年5月間，接獲法務部行政執行署
    臺中行政執行處之函文，始知悉上情。
二、案經湯逢泉訴由臺灣臺中地方法院檢察署檢察官偵查起訴。
    理    由
一、證據能力之說明：
（一）刑事訴訟法第159條之1第2項規定：「被告以外之人於偵
      查中向檢察官所為之陳述，除顯有不可信之情況者外，得
      為證據。」，故被告以外之人於偵查中向檢察官所為之陳
      述，其性質要屬傳聞證據，但依該項立法理由之說明，現
      階段刑事訴訟法規定檢察官代表國家偵查犯罪、實施公訴
      ，依法其有訊問被告、證人及鑑定人之權，證人、鑑定人
      且須具結，而實務運作時，偵查中檢察官向被告以外之人
      所取得之陳述，原則上均遵守法律規定，不致違法取供，
      其可信性極高，為兼顧理論與實務，在除顯有不可信之情
      況者外，被告以外之人於偵查中向檢察官所為之陳述，得
      為證據。所謂「顯有不可信之情況」，係指陳述是否出於
      供述者之真意，有無違法取供情事之信用性而言，故應就
      偵查筆錄製作之原因、過程及其功能等加以觀察其信用性
      ，據以判斷該項陳述是否有顯不可信之情況，並非對其陳
      述內容之證明力如何加以論斷（最高法院94年度臺上字第
      629號判決意旨可資參照）。經查，本案證人即告訴人湯
      逢泉、證人彭天基、陳博志於偵查中具結證述之內容，查
      無前述之顯有不可信之情況者，依上開之說明，具有證據
      能力。且上開證人3人之證言，經被告劉佳福、檢察官於
      本院準備程序及審理時均未爭執其之證據能力，其意即等
      同於認為上開證人3人於偵查中之陳述，並無顯有不可信
      之情形存在，另再經本院將上開3位證人筆錄提示予被告
      供其閱覽並告以要旨，且證人湯逢泉、陳博志部分，亦於
      本院審理時行交互詰問，保障被告之對質詰問權，則該證
      人3人於偵查中之陳述即屬完足調查之證據，而得作為判
      斷之依據。
（二）又按書面證據在刑事訴訟程序中，依其證據目的不同，而
      有不同之屬性，有時為供述證據，有時則屬物證性質，亦
      有供述證據與物證兼而有之情形。如以書面證據記載內容
      之事實作為供述證據者，亦即以記載之內容確定某項事實
      ，而與一般人陳述依其感官知覺所認知之見聞事實無異者
      ，應依人證程序檢驗該書面證據；若以書面證據本身物體
      之存在或不存在作為證據者，係屬物證，須依物證程序檢
      驗；他如利用科學機械產生類似文書之聲音、影像及符號
      等作為證據，則屬新型態科技證據，兼具人為供述及物證
      性質，自須依科學方法先行鑑驗，然後分別依人證或物證
      程序檢驗之。倘當事人並未主張以該書面陳述內容為真實
      作為證據，或該書面陳述所載內容係另一待證事實之構成
      要件（如偽造文書之「文書」、散發毀謗文字之「書面」
      、恐嚇之「信件」），或屬文書製作人之事實、法律行為
      （如表達內心意欲或情感之書信，或民法關於意思表示、
      意思通知等之書面，如契約之要約、承諾文件，催告債務
      之存證信函、律師函等）等，則非屬傳聞證據中之書面陳
      述，應依物證程序檢驗之（最高法院98年度臺上字第7301
      號判決要旨可資參照）。是以林東公司97年1月4日之股東
      同意書，係屬偽造文書罪之「文書」而為證物，非屬傳聞
      證據中之書面陳述，無傳聞法則之適用而有證據能力。
（三）按公務員職務上製作之紀錄文書、證明文書，及從事業務
      之人於業務上或通常業務過程所須製作之紀錄文書、證明
      文書，除顯有不可信之情況外，得為證據，刑事訴訟法第
      159條之4第1、2款定有明文。本案下述所使用之個人基本
      資料查詢結果1紙、經濟部辦公室之林東公司案卷（影本
      ）1宗，係屬公務員於業務過程所為之紀錄文書，無偽造
      之動機，且查無其他顯然不可信之情況，依上揭條文規定
      ，得作為證據。
二、認定犯罪事實所憑之證據及理由：
    訊據被告矢口否認有行使偽造私文書及使公務員登載不實之
    行為，辯稱：其雖是林東公司之實際負責人，但其不識字，
    如何能在股東同意書上偽造「湯逢泉」、「彭天基」之簽名
    ，當初是簡繁達拿該股東同意書給其時，其上已有「湯逢泉
    」、「彭天基」之簽名，而林東公司股份確實有轉讓給湯逢
    泉、彭天基云云。惟查：
（一）有關證人即告訴人湯逢泉、證人彭天基之證述如下；
  １、證人湯逢泉於99年1月14日偵查中具結證稱：林東公司97
      年1月4日之股東同意書上「湯逢泉」簽名，並不是其本人
      簽立的，97年間亦無答應任何人要擔公任何公司之股東等
      語（見他字第5959號卷第29至30頁）。
  ２、又證人湯逢泉於99年4月15日偵查中具結證稱：其不認識
      被告，也不認識在庭之被告林博志，之前沒有看過他，97
      年間其之身分證沒有遺失，都是其自己保管的，但其有一
      塊地要貸款，是要用簡繁達之名義買的，廖家興跟簡繁達
      要用120萬元把這塊地買回去，要用其之身分證才能登記
      ，其沒有簽股東同意書，其根本沒有出資，林東公司97年
      1月4日之股東同意書不是其簽的；其之土地要貸款時，去
      調資料才發現股東同意書都是簡繁達簽的，其去找他，他
      本身也承認，但是他已經過世了等語（見他字第5959號卷
      第64至65頁）。
  ３、另證人湯逢泉於本院100年11月14日審理時亦具結證述：
      在本案發生前其不認識被告，是到法庭之後才見過被告，
      其與彭天基是鄰居關係；卷內林東公司股東同意書，上面
      「湯逢泉」簽名不是其本人簽的，不是其之筆跡；其認識
      簡繁達，他是原住民住在苗栗泰安鄉，最早認識是因他女
      兒男朋友受僱於其擔任捆工工作，假日時就去把簡繁達帶
      來至其公司工作，其請簡繁達跟車，他手腳有殘障不能出
      力搬運重物，其請他負責拉繩子及搬運輕的貨物及代拿簽
      單，在其提告訴之前，簡繁達沒有跟其提過鐵雲公司或林
      東公司的事情，簡繁達認識彭天基，因其曾經把簡繁達帶
      回其居住的現址，因此認識彭天基，他們兩個人會在一起
      喝酒；其有帶彭天基去廖家興的代書事務所，因為其有塊
      地是屬於原住民才能過戶的保留地，而其不是原住民，其
      不知道這個情形，當時其已經先把買的地過戶給簡繁達，
      後來簡繁達跟其吵架，想要離開，其想請他另外過戶給另
      一位原住民，但是他不肯，後來其兒子認識廖家興，他是
      地下代書，他說他有辦法替其辦這些事情，那塊地要辦貸
      款，如果有一個保證人貸款金額可以提高，所以，簡繁達
      說他可以找彭天基來幫忙，都是由簡繁達跟彭天基聯絡，
      他們如何講其都不清楚，後來，其有帶彭天基到廖家興事
      務所兩、三次，時間現在已記不得，其從來沒有帶彭天基
      去過鐵雲公司，其去廖家興之事務所時，沒有看過在場被
      告，其之身分證及印章沒有交給別人使用過，只有要請廖
      家興辦理貸款，其交給他印鑑證明、印章、身分證正本、
      好像還有給健保卡，他拿去快半年，其催了很久他才還給
      其；其不認識林博志，也未曾經拿身分證影本交給林博志
      過等語（見本院卷第57至60頁）
  ４、證人彭天基於99年1月14日偵查中具結證稱：林東公司97
      年1月4日之股東同意書上「彭天基」簽名，並不是其寫的
      ，其與湯逢泉沒有去過林東公司，也沒有同意擔任林東公
      司股東，根本不知道此事等語（見他字第5959號卷第30至
      31頁）。
  ５、綜合上述，證人湯逢泉、彭天基自始均否認林東公司97年
      1月4日之股東同意書上「湯逢泉」、「彭天基」之簽名，
      為其二人之親筆簽名，亦未曾同意擔任林東公司股東。而
      本院核對該份股東同意書（見他字第5959號卷第11頁）上
      「湯逢泉」、「彭天基」之簽名（下稱甲類簽名），確與
      證人湯逢泉、彭天基於卷內歷次陳述狀、筆錄、結文及本
      院令其當庭簽立之簽名（見他字第5959號卷第31至33頁、
      第65至66頁、第84頁、他字第2350號卷第5、26、31、51
      頁、偵字第3494號卷第31至32頁、第93至94頁、本院卷第
      63至64頁，下稱乙類簽名），其字形之形體、運筆之筆順
      、連筆、轉折、結構、神韻上均有明顯不同，例如乙類簽
      名「湯」、「逢」字之部首及「泉」之「水」字，均為一
      筆劃之連筆，而甲類簽名則為一筆一劃之寫法，又乙類簽
      名之「湯逢泉」、「彭天基」之結構、神韻上，亦多為一
      筆劃之連續書寫，與甲類簽名是一筆一劃之書寫方式迵然
      不同，由上足認該甲類簽名確非證人湯逢泉、彭天基所簽
      寫。
（二）證人林博志之證述如下：
  １、證人林博志於99年3月31日偵查中具結證稱：其於96年開
      始在林東公司工作，林東公司之負責人為被告，他是實際
      負責人，他有出資，但出資多多少，其不知道，而林東公
      司之業務都是其在處理，一直到97年5、6月間林東公司沒
      有經營為止，其有時候亦會依被告之指示去做事；林東公
      司之股東，都是被告之朋友，被告說簡繁達要投資林東公
      司，叫其去跟會計師辦加入股東的同意書，簡繁達等人並
      有拿影印的身分證給其，之後再由其將該份股東同意書交
      給會計師去辦理等語（見他字第5959號卷第54至55頁）。
  ２、又其於99年4月15日偵查中陳稱：湯逢泉之身分證影本是
      簡繁達交給其的，不是湯逢泉交給其的，其沒有看到湯逢
      泉在股東同意書上簽名，股東同意書是其交給簡繁達，簽
      好之後連身分證影本一起交給其等語（見他字第5959號卷
      第65頁）。
  ３、證人林博志於本院100年8月19日審理時具結證稱：其曾自
      96年間任職林東公司，擔任業務主任，負責對外招攬業務
      ，當時林東公司業務為進出口磁磚，負責人是被告，被告
      有實際負責公司業務，除了被告外，沒有其他股東負責業
      務，其進入公司兩年多以後，被告叫簡繁達投資，簡繁達
      有拿兩個股東的名字，一個姓湯，一個姓彭，被告交給我
      股東同意書、身分證影本，他說這幾個人要加入股東，其
      再拿給會計師，當時股東同意書都已經簽好名字了，其當
      時看到之股東同意書，就是98年度他字第5959號卷第11頁
      之該份同意書，被告交付股東同意書時說，每個股東承受
      多少股份，但沒特別說錢何時匯進來，據其所知，錢沒有
      交付給被告，至於原因其不清楚；被告說他母親生病，請
      其關照一下公司，將林東公司業務都交給其處理，但股東
      變更，其不可以處理，還是要請示被告，當時被告在林東
      公司樓上處理公司業務，印象中，簡繁達有來林東公司，
      湯逢泉及彭天基其沒有印象有看過，簡繁達股東同意書親
      自拿給被告，過1、20分鐘後，被告再交給其，請其拿給
      會計師，當時其也在樓上，同在1個泡茶的茶桌，其有看
      到被告在同意書上簽自己的名字，簽好名後才拿給其，其
      沒看到簡繁達簽名的動作，被告簽名時，湯逢泉及彭天基
      的名字已經簽好了，之後其再拿給臺中市○○街與大墩十
      一街附近之永大會計事務所；其有看過簡繁達2、3次，他
      是來林東公司找被告，之前，其不認識他，也不知他找被
      告何事，其也不認識湯逢泉、彭天基等語（見本院卷第30
      至33頁）。被告對證人林博志之上開證言，表示沒有意見
      ，並供稱：簡繁達拿股東同意書給其時，已簽好名了等語
      （見本院卷第33頁），亦足認證人林博志之上開證述與事
      實相符。
  ４、綜合證人林博志之證言，可知林東公司97年1月4日之股東
      同意書，是由證人林博志向會計事務所取得空白同意書再
      交給被告，被告交給簡繁達，之後簡繁達再交付其上已有
      「湯逢泉」、「彭天基」、「簡繁達」簽名之股東同意書
      予被告，被告即於該同意書上簽名，之後再交予證人林博
      志，由後者交予會計事務所辦理公司變更登記事項。再參
      酌被告於本院審理時供稱：簡繁達拿股東同意書給其時，
      其沒先問過湯逢泉及彭天基等語（見本院卷第60頁），被
      告為林東公司之負責人，林東公司更換股東，此涉及股份
      轉讓、股金收取之問題，而被告不加以事先詢問，瞭解對
      方之真實意願，顯與一般事理常情有違。是被告不加聞問
      ，即收取由簡繁達交付之該份股東同意書，並以之辦理股
      東變更登記，顯與簡繁達有共同犯意之聯絡及行為分擔甚
      明。另簡繁達雖於98年12月3日死亡一節，有個人基本資
      料查詢結果1紙在可稽（見本院卷第37頁），本院無從傳
      喚、詰問而獲得其之證言，然依上開證人林博志之證述、
      被告之供述，此部分之事實已臻明瞭，無礙其為共犯之認
      定。
（三）被告雖辯稱：其不識字，如何能在股東同意書上偽造「湯
      逢泉」、「彭天基」之簽名，林東公司股份確實有轉讓給
      湯逢泉、彭天基云云。惟依上述之說明，林東公司97年1
      月4日之股東同意書，是由簡繁達偽造好後再交予被告，
      雖該份股東同意書上偽造「湯逢泉」、「彭天基」之簽名
      ，無證據證明為被告親筆偽造，被告既與簡繁達有共同犯
      意之聯絡及行為分擔，仍無礙於其犯罪之成立。又就股份
      轉讓部分，證人湯逢泉、彭天基已明白證述其2人未曾同
      意擔任林東公司股東，且被告於本院審理時亦曾供述：其
      沒先問過湯逢泉及彭天基等語（見本院卷第60頁），被告
      復未提出有股份轉讓、股金收取之證明，是其此部分之辯
      解，顯係事後卸責之詞，不足採信。
（四）此外，被告委由不知情之證人陳博志、會計師，持證人湯
      逢泉與彭天基之國民身分證影本、上開偽造之股東同意書
      、林東公司章程及變更登記申請書等文件，向經濟部中部
      辦公室申請股東出資轉讓、修正章程變更登記而行使之，
      使該不知情之承辦公務員經形式審查後，將前揭證人湯逢
      泉與彭天基均同意各受讓被告之部分出資額20萬元，而擔
      任林東公司股東等不實事項，登載於其職務所掌之公文書
      即公司登記案卷上之事實，除據證人林博志證述如前外，
      亦有經濟部辦公室之林東公司案卷（影本）1宗附卷可參
      。本案事證明確，被告上開犯行洵堪認定。
三、論罪科刑之理由：
（一）林東公司97年1月4日之股東同意書，係規範股份轉讓之權
      利義務關係，核其性質為私文書，且主管機關承辦人員查
      對申請人繳驗之證件齊全，為形式審查後，即應准予登記
      ，且足以生損害於主管機關對於管理公司登記之正確性及
      告訴人湯逢泉、證人彭天基之權益。是核被告所為，係犯
      刑法第216條、第210條之行使偽造私文書罪、刑法第214
      條之使公務員登載不實等罪。被告偽造署押之行為乃偽造
      私文書之部分行為，又其偽造私文書之低度行為則為其持
      以行使之高度行為所吸收，不另論罪。
（二）被告就上開犯行，與簡繁達有犯意聯絡及行為分擔，已於
      前揭理由詳加說明，是應論以共同正犯。
（三）被告利用不知情之證人林博志、會計師為上開犯行，應為
      間接正犯。
（四）再按刑法上一行為而觸犯數罪名之想像競合犯存在之目的
      ，在於避免對於同一不法要素予以過度評價，其所謂「同
      一行為」係指所實行者為完全或局部同一之行為而言。因
      此刑法修正刪除牽連犯之規定後，於修正前原認屬於方法
      目的或原因結果之不同犯罪，其間果有實行之行為完全或
      局部同一之情形，應得依想像競合犯論擬（最高法院97年
      度臺上字第3494號判決意旨參照）。查被告就上開行使偽
      造私文書、使公務員登載不實之犯行，其行為有局部同一
      之情形，應屬想像競合犯，應依刑法第55條規定，從一重
      之行使偽造私文書罪處斷。
（五）爰審酌被告圖為自己之利益，未經告訴人湯逢泉、彭天基
      之同意即與簡繁達共同偽造林東公司97年1月4日之股東同
      意書，並持以向公司登記主管機關辦理公司變更事項登記
      ，其犯罪之動機、目的均屬可議，犯後復否認犯行，惟念
      及其所用手段平和，及其智識程度非高、犯罪所生之損害
      尚非屬鉅大等一切情狀，量處如主文所示之刑，並諭知易
      科罰金之折算標準。
（六）另被告與共犯簡繁達在林東公司97年1月4日之股東同意書
      所偽簽之「湯逢泉」、「彭天基」署押各1枚，應依刑法
      第219條規定，宣告沒收。至於上開股東同意書，因已行
      使而交付他人，故非屬被告所有之物，爰不宣告沒收，併
      予敘明。
據上論斷，應依刑事訴訟法第299條第1項前段，刑法第28條、第
216條、第210條、第214條、第55條、第41條第1項前段、第219
條，刑法施行法第1條第1項、第2項前段，判決如主文。
本案經檢察官張容珊到庭執行職務。
中    華    民    國   100    年    11    月    28    日
                  刑事第五庭  審判長法  官  楊真明
                                    法  官  賴秀雯
                                    法  官  張瑋珍
以上正本證明與原本無異。
如不服本判決應於收受判決後10日內向本院提出上訴書狀，並應
敘述具體理由；其未敘述上訴理由者，應於上訴期間屆滿後20日
內向本院補提理由書（均須按他造當事人之人數附繕本）「切勿
逕送上級法院」。
                                    書記官  賴瓊珠
中    華    民    國   100    年    11    月    28    日
附錄本判決論罪科刑之法條：
刑法第216條：
  行使第210條至第215條之文書者，依偽造、變造文書或登載不
  實事項或使登載不實事項之規定處斷。
刑法第210條：
  偽造、變造私文書，足以生損害於公眾或他人者，處五年以下
  有期徒刑。
刑法第214條：
  明知為不實之事項，而使公務員登載於職務上所掌之公文書，
  足以生損害於公眾或他人者，處3年以下有期徒刑、拘役或5百
  元以下罰金。